【裁判字號】    97,訴,3257
【裁判日期】    980618
【裁判案由】    營利事業所得稅
【裁判全文】
臺北高等行政法院判決
                                      97年度訴字第3257號
                              .
原      告  中央再保險股份有限公司
代  表  人  甲○○
訴訟代理人  蔡朝安  律師
            陳心儀  律師
被      告  財政部臺北市國稅局
代  表  人  凌忠嫄（局長）住同上
訴訟代理人  乙○○
上列當事人間因營利事業所得稅事件，原告不服財政部中華民國
97年10月31日台財訴字第09700435520號（案號：第00000000 號
）訴願決定，提起行政訴訟。本院判決如下：
    主  文
原告之訴駁回。
訴訟費用由原告負擔。
    事  實
一、事實概要：
    緣原告民國（下同）94年度營利事業所得稅結算申報，原列
    報利息收入新臺幣（下同）441,694,498 元，被告機關初查
    ，以原告另提列減除債券溢價攤銷數42,994,635元應予加回
    ，核定利息收入484,689,133元，應補稅額11,079,897 元。
    原告不服，申請復查，未獲變更，提起訴願遭決定駁回，遂
    提起本件行政訴訟。
二、兩造聲明：
    (一)原告聲明求為判決：1.訴願決定、原處分（含復查決定）
                          均撤銷。
                        2.訴訟費用由被告負擔。
    (二)被告聲明求為判決：1.駁回原告之訴。
                        2.訴訟費用由原告負擔。
三、兩造之爭點：
    (一)原告主張之理由：
      1.原告系爭債券之利息所得，應以購入債券時之市場利率
        ，而非票面利率為計算基準；票面利息在「債券溢價攤
        銷數」金額範圍內僅為投資成本之回收，依量能課稅原
        則並非所得：
        (1)首先須述明者係，以債券為交易標的時，其價格之計
          算，是預先考慮「市場利率」及「票面利率」之差異
          ，據此決定以溢價、折價或平價方式交易：
          按債券票面上所列的金額稱為面值，所附的利率稱
            為「票面利率」或名義利率（原件3 ）。債券面值
            表彰之意義為，債券投資人於債券到期日得取得之
            現金數額，而票面利率則用於每付息日與面值配合
            計算債券投資人可取得之現金數額。
          次按以債券為買賣之交易標的時，買賣雙方對於債
            券價格之計算，係以「折現」之概念作為評價決策
            之內容，換言之，係將「債券持有期間可取得之現
            金」，亦即將債券面值與每付息日可取得之現金數
            額，折算為現在的價值以作為債券之交易價格。而
            「債券持有期間可取得之現金」要折算為交易當時
            之債券價格使用之折現率，則係以交易當時之「市
            場利率」為據。蓋「市場利率」所反映者，係債券
            投資人買方所要求之投資報酬率，此係參照目前資
            金供需情況、未來市場利率的變動、及發行公司的
            風險而由市場所決定者（原件3）。
          故當「市場利率」與「票面利率」間存有落差時，
            交易雙方即會透過成交價格之調整，使投資人之投
            資報酬符合其預期。申言之，如票面利率高於市場
            利率時，因將來各筆票面利息及本金債權之折現值
            總和，會高於面額，故債券投資人買方須多支出超
            過面額之對價買入債券，該超過面額之部分即為債
            券之溢價；反之，票面利率低於市場利率時，因將
            來各筆票面利息及本金債權之折現值，會低於面額
            ，故債券投資人買方將支付低於面額之對價以買入
            債券，該不足之差額即為債券之折價；而當市場利
            率等於票面利率時，因將來各筆票面利息及本金債
            權之折現值恰與面額一致，故債券投資人買方將支
            付等同面額之對價以買入債券，此即以債券平價之
            方式交易，合先述明。
        (2)本件原告取得之票面利息在「債券溢價攤銷數」金額
          範圍未產生所得，自不應列入利息所得課稅，否則即
          有違憲法所揭示之「量能課稅」原則：
          按「憲法第7 條平等原則並非指絕對、機械之形式
            上平等，而係保障人民在法律上地位實質平等。依
            租稅平等原則納稅義務人固應按其實質稅負能力，
            負擔應負之稅捐。…」司法院釋字第565 號解釋理
            由書（原件4 ）揭示在案。該號釋字所稱之租稅平
            等原則，亦即為量能課稅原則，其為稅捐正義之基
            本原則，在稅捐之課徵上具有雙重意義，一為容許
            國家按人民負擔稅捐之能力依法課徵稅捐，一為禁
            止國家超出人民負擔稅捐之能力課徵稅捐（原件5
            ）。是以，如納稅義務人之經濟活動並未產生其可
            支配之所得，稽徵機關即不得對其課徵所得稅，否
            則實有違源自憲法平等原則之量能課稅原則。
          次按「市場利率」為買方將資金交付賣方，期待應
            獲取報酬之計算基礎，而「將資金供他人使用所應
            獲取之報酬」，即為利息收入之根本意義。相對而
            言，「票面利率」僅係用以和面額配合，藉以計算
            債券投資人定期可取得之現金數額，但其並無忠實
            反映債券投資人買方將資金供他人使用時，應取得
            多少報酬之經濟功能。
          經查，票面利息在「債券溢價攤銷數」金額範圍內
            ，係屬投資成本之回收，並非所得，不應課徵所得
            稅：
            (甲)承前所述，債券「溢價」之發生，實因債券交易
              時，票面利率高於投資人所要求之報酬率（市場
              利率），而使債券投資人除給付交易相對人債券
              面額外，尚須先一次補貼交易相對人票面利率超
              出市場利率部分（即溢價部分）。
            (乙)對溢價取得債券投資的投資人而言，其願意先於
              取得投資時給付超過面額之對價，而在到期日時
              只回收面額，無非是因在持有債券期間，定期領
              取的票面利息，已可供其回收投資成本超過面額
              之部分；換言之，票面利息中，有一部份並非溢
              價債券投資人之利息收入，而係投資成本之回收
              ，並無所得產生，應核實自票面利息中扣減後，
              使之回歸能反映真正利息收入之市場利率，方能
              忠實呈現投資人將資金供他人使用所應獲取之報
              酬，方能成為適當之稅捐客體；而自票面利息扣
              減投資成本回收部分之方式，即為債券溢價之攤
              銷。
          茲借會計權威學者林蕙真所著「中級會計學新論」
            之釋例（原證1），說明債券溢價攤銷之機能：
            (甲)該例中債券面額為500,000 元，於X5年1月2日發
              行，X9年1月1日到期，每年1月1日及7月1日付息
              ，票面利率10%，市場利率為8% 。（參見起訴狀
              第4頁至第5頁附表）釋例中債券之面額為500,00
              0元，由於投資人取得債券時票面利率（10%）高
              於市場利率（8%），投資人遂願意以高於面額之
              533,664元之代價取得債券，每個付息日領取25,
              000元之票面利息，債券到期時另再領回面額500
              ,000元。
            (乙)吾人如先暫置財務會計上溢價攤銷之觀念不論，
              僅以整個投資期間之現金流量觀察上開釋例：投
              資人先以533,664 元之對價取得債券，之後以票
              面利息之名目分8期取回200,000元，最後再以到
              期本金之名目取回500,000 元。投資人取回之票
              面利息與本金共700,000元，然其中533,664元僅
              是回收其投資成本，並無所得可言，而其餘之16
              6,336 元始為投資人取得之報酬，即利息收入。
              是故，前述投資人分8期取回之票面利息共200,0
              00元中，共有33,664元（200,000元-166,366 元
              ）實質上屬「投資成本回收」之性質，而非被告
              所稱之「利息收入」，其理甚明。
            (丙)再以財務會計上溢價攤銷之作法觀察上開釋例：
              釋例中之「利息收入」（A 欄），係以市場利率
              （半年利率4%）計算，以求得真正之利息收入；
              票面利息（B欄）減去真正之利息收入（A欄），
              即能分離出「投資成本回收」之部分，此計算結
              果即為「債券溢價攤銷數」（C 欄）。由於投資
              成本有所回收，因此未回收之投資成本金額（即
              債券投資餘額，D 欄）亦隨之同額下降，以上即
              為債券溢價攤銷之機能。進一步檢視攤銷數金額
              ，可發現各期攤銷數金額之加總等於33,664元，
              即前述純以現金流量觀察而得之票面利息中隱含
              之投資成本回收數。
            (丁)由前揭說明可知，投資人之所以願意支付高於面
              額33,664元之投資成本，而於到期日時僅取回面
              額，無非是其在持有債券期間即能回收該33,664
              元。從而，投資人每期領取之票面利息，既均有
              一部分屬投資成本回收之性質，並非所得，於計
              算利息收入時，當然應自票面利息中扣除代表投
              資成本回收金額之「債券溢價攤銷數」，以決定
              真正之利息收入金額（即以購入債券時之市場利
              率計算之利息收入），避免發生對「非所得」課
              徵所得稅之謬誤。
          綜上所陳，票面利息在「債券溢價攤銷數」金額範
            圍內並非所得，僅屬投資成本回收。而本件原告即
            因以溢價之方式取得債券，又由於利息所得之認列
            應以市場利率為準，而非票面利率，故以溢價攤銷
            之方式，將按期領取之票面利息，明確區分「投資
            成本回收」與「真正之利息收入」兩部分，並僅就
            後者認列為利息所得。從而，若逕以票面利率為準
            認列原告利息所得，勢必高估原告在持有債券期間
            ，真正因資金供他人使用，應獲取之報酬，並產生
            對回收之投資成本課徵所得稅之謬誤。
          (6)詎料，被告不顧債券價格之形成過程與溢價債券投
            資人之經濟決策模式，而純以形式上之票面利率衡
            量溢價債券投資人之利息收入，不當計入投資成本
            回收之部分，實已悖離利息收入之基本定義。況且
            對「非所得」之投資成本回收部分課徵所得稅，復
            導致溢價債券投資人，明無所得卻仍須負擔所得稅
            ，實嚴重抵觸量能課稅原則。
      2.所得稅法第62條第1 項所指稱之「原利率」，依釋字第
        420 號解釋所揭示實質課稅原則之意旨，應指市場利率
        而言，被告竟認應指票面利率，實有認事用法之違誤：
        (1)按「長期投資之存款、放款或債券，按其攤還期限計
          算現價為估價標準，現價之計算其債權有利息者，按
          原利率計算，無利息者，按當地銀錢業定期一年存款
          之平均利率計算之。」所得稅法第62條第1 項定有明
          文。依司法院釋字第420號解釋（附件6）揭櫫「涉及
          租稅事項之法律，其解釋應本於租稅法律主義之精神
          ，依各該法律之立法目的，衡酌經濟上之意義及實質
          課稅之公平原則為之。」之意旨，所得稅法第62條第
          1 項所稱「原利率」，按債券之交易現狀與經濟實質
          解釋，應指交易時買賣雙方據以決定債權價格所憑據
          之「市場利率」，而非僅為計算債券投資人定期可取
          得現金數額所憑據之「票面利率」。
        (2)經查，本件原告係依所得稅法第62條第1 項之規定，
          將溢價取得之債券按票面利率與市場利率之差異，逐
          期以「債券溢價攤銷數」將票面利率調整為市場利率
          以計算債券所產生之利息收入，故原告為正確計算利
          息收入所生之「債券溢價攤銷數」，不應認列為利息
          收入。
        (3)惟查，被告卻逕將所得稅法第62條第1 項所稱「原利
          率」解釋為票面利率，將原告按市場利率計算之利息
          收入，再加回原減除之「債券溢價攤銷數」而核增利
          息所得，其所為處分嚴重悖離釋字第420 號解釋所揭
          示以實質課稅原則解釋稅法之意旨，非但錯誤解釋所
          得稅法第62條第1 項所稱「原利率」之意涵，且錯誤
          涵攝原告之課稅事實，故被告所為處分實有認事用法
          之違誤。
      3.財政部75年函釋於投資人溢價或折價取得債券之情形，
        均有違量能課稅原則與所得稅法第62條第1 項規定，詎
        被告卻以應當無效之解釋函令為依據，調增原告之利息
        收入，實亦有認事用法之違誤：
        (1)按納稅義務人如無因經濟活動產生所得，稽徵機關不
          得對其課稅，否則即有違釋字第565 號解釋所揭示之
          量能課稅原則。又依釋字第420 號解釋所揭示實質課
          稅之法律解釋原則，所得稅法第62條第1項所稱之「
          原利率」，依債券交易之經濟實質而言，應解釋為市
          場利率而非票面利率，已如前述。
        (2)查財政部75年7月16日台財稅第0000000號函釋（下稱
          「財政部75年函釋」）內容為：「營利事業或個人買
          賣國內發行之公債、公司債及金融債券，買受人若為
          營利事業，可由該事業按債券持有期間，依債券之面
          值及利率計算『利息收入』，如其係於兩付息日間購
          入債券並於取息前出售者，則以售價減除其購進該債
          券之價格及依上述計算之利息收入後之餘額作為其證
          券交易損益。…」此號解釋函令竟將債券投資人買方
          之利息收入，以債券之面值及利率計算，不顧債券尚
          有溢價或折價發行，而有無法正確衡量納稅義務人實
          質負稅能力之情形，顯有違釋字第565 號所明文揭示
          之量能課稅原則，亦違反所得稅法第62條第1 項依實
          質課稅原則，其所稱之「原利率」應為市場利率之規
          定。是以，財政部75年函釋，因抵觸所得稅法第62條
          第1 項與憲法平等原則所衍生之量能課稅原則，故應
          屬無效之解釋函令。
        (3)詎料，被告竟以應當無效之財政部75年函釋為依據，
          認定稅務會計上，營業事業應按債券之面值及票面利
          率計算利息收入，並以原始購價為出售債券之成本，
          故債券持有期間並不認列溢、折價攤銷，不另調整持
          有期間之利息收入云云，將系爭債權利息收入加回原
          減除之債券溢價攤銷數21,644,066元，其所為處分顯
          有認事用法之違誤，實不足採。
      4.訴願決定認原告應以購進成本與面值之差額於出售時認
        列證券交易損失，實有違經驗法則與量能課稅原則：
        (1)查訴願決定以「營利事業…並以原始購價為出售債券
          之成本，…而購進成本與面值之差額於出售時認列為
          證券交易損益」云云【訴願決定書第4頁第3行至第6
          行】，認定被告將系爭債券利息收入加回原減除之債
          券溢價攤銷數，以核定利息收入並無不合。依訴願決
          定之見解，任何投資人取得溢價債券投資之情形，因
          原始購價一定高於面值，投資人持有債券至到期日，
          必將認列證券交易損失，絕無例外。
        (2)惟查，債券投資人購買債券必以能獲利為最高準則，
          倘投資人果真持有債券至到期日，則債券預定產生之
          現金流量即能依投資人之計畫完全如數實現，從而，
          此等與投資人計畫完全相符之投資，根本未發生任何
          損失，然訴願決定竟要求投資人認列一個客觀上根本
          不存在之證券交易損失，此益證被告作法與訴願決定
          之違誤。
        (3)第查，票面利息中既有部分係投資成本之回收，因此
          利息所得與證券交易所得劃分之正確作法應為：於收
          到票面利息時，將投資成本回收之部分區分出來，並
          以之調減投資成本，至債券出售（或到期）時，以調
          減後之投資成本與出售價格（或面額）列為證券交易
          損益。此等作法方符合量能課稅原則之精神，又不會
          產生持有債券至到期日者仍須認列全然不存在之證券
          交易損失之違誤。
        (4)綜上所言，訴願決定將原告票面利息中屬投資成本回
          收之部分，認應於出售時認列為證券交易損失，使原
          告須認列一自始不存在之損失，違反債券投資之經驗
          法則，又將投資成本回收部分認定為原告之所得，亦
          有違量能課稅原則，該訴願決定實有諸多違誤，殊無
          足採。
      5.財政部85年函釋既肯認無息票公債之折價應攤銷以正確
        計算債券利息收入，則具相同功能之債券溢價攤銷自亦
        應允許，否則即有違憲法平等原則與行政程序法第6 條
        之規定：
        (1)按憲法第7 條乃保障平等權之明文規定。其要求國家
          機關從事立法行為或行政行為時，應斟酌事物本質：
          相同者，應給予相同之待遇；不同者，則應給予差別
          待遇。倘對於事物本質相同者，竟給予差別待遇，即
          有違「等者等之，不等者不等之」之憲法基本要求。
        (2)次按「行政行為，非有正當理由，不得為差別待遇。
          」行政程序法第6條定有明文。行政程序法第6條除再
          次重申憲法上之平等原則外，亦再就平等原則之內涵
          為闡述，禁止行政機關恣意作成行政行為，須具有正
          當理由，方得為差別待遇。而其所謂正當理由，應係
          指事物之本質上之不同而言。（原件7）
        (3)復按「營利事業所得稅方面，依據本部81年5 月28日
          台財稅第810792353 號函規定，無息票公債發售價格
          與面額之差額為利息，營利事業持有是類債券，應將
          上開利息於公債償還期間平均分攤計算每日應攤計之
          利息，並按日應攤計之利息乘以其於該課稅年度之持
          有天數，計算該課稅年度應申報之利息收入。」財政
          部85年10月21日台財稅第851910621號函釋（下稱「
          財政部85年函釋」）（原件8）揭示在案。
        (4)查零息債券之特性，在於持有期間無票面利息可領取
          ，僅於到期日取得面額。然資金供給他人使用，殊無
          不收取報酬之理，因此無票面利息可領取之零息債券
          投資人買方，必然只願意提供予賣方低於面額之款項
          ，從而產生債券折價交易之現象。故財政部85年函釋
          ，正確體察到投資人於到期時取得之面額現款中，超
          過投資人投資成本（即債券之發售價格）之部分，實
          為投資人一次領取之利息收入，是規定「債券折價攤
          銷數」作為利息收入之加項。
        (5)承上，債券之折價或溢價，均係因債券票面利率與市
          場利率之差額所產生。將折價發行債券之票面利息加
          回債券折價攤銷數，目的在於將債券到期時領取之面
          額，在超過原發行價格之部分，正確定性為利息收入
          而逐期認列；相對地，亦應將溢價發行債券之票面利
          息減去債券折價攤銷數，以區分出投資成本回收部分
          ，避免高估利息收入。兩者之功能，均為將票面利息
          調整為真正之利息收入。故債券折價攤銷與溢價攤銷
          之功能，既同為正確計算債券投資利息收入，經濟意
          義及事物本質並無二致，自應予相同處遇，始符憲法
          保障平等權之本旨。
        (6)惟查，財政部85年函釋既能針對零息債券，穿透其零
          票面利息之形式外觀，正確計算投資人之利息收入，
          足見其對債券折溢價攤銷之功能，知之甚詳。然被告
          對債券溢價攤銷，竟一律否准自利息收入項下扣除；
          對債券折價攤銷，又適用財政部85年函釋加以調增利
          息收入。此種純為稅收目的而刻意扭曲所得稅法適用
          之作法，明顯違反前揭憲法及行政法所揭示之平等原
          則及禁止恣意原則，殊無可取。
      6.最高行政法院96年度第834及835號判決、臺北高等行政
        法院96年度訴字3216、2251號及95年度訴字第2452號均
        明白肯認計算債券利息應考慮折溢價攤銷
        (1)按最高行政法院96年第834、835號判決（原證2、3）
          ，對債券利息收入之認列於判決理由六（二）均有以
          下說明：「接著則須說明，取得債券之人，在持有債
          券期間，其利息收入如何實現，以及如何計算其數額
          之一連串課題。爰依序分述如下：而買受人買入債券
          以後，時間即開始進行，原本在買入當時，預計將來
          才會實現之現金及到期債權（包括利息及本金），即
          會隨著時間經過而陸續屆至（這裏須特別注意，利息
          現值之屆至可以按天按小時甚至按分秒計算，並不是
          一定要在票載付息日領到現金時，到期債權才算實現
          ，因為從經濟之實質觀察，時間經過以後，該債權金
          額即已固定，不會再因市場利率波動而生之漲跌損益
          ），另外本來現實日距離期間較遠之現金或債權流入
          ，也因時間之經過而縮短，且因時間縮短之結果，其
          折現值變大。所以隨著時間之經過，該張債券之權利
          組合開始逐漸改變，一部變成『已實現之現金或債權
          』，另外一部分雖然還是『將來現金或未到期債權』
          ，但其筆數變少，而每筆折現值則因與實現日期之時
          間距離縮短而變大。而在任何時點要計算債券持有人
          獲得之利息時，即是按照『計算時點以後之將來現金
          或未到期債權折現值加總』加上『計算時點以前已實
          現之全部現金或債權』，再減去『買入新發行債券時
          之價格』，而以其餘額為『因時間犧牲所取得之「利
          息」對價』。這也是為何在計算債券利息時要承認『
          溢、折價攤銷』之法理基礎（至於實證法上之間接規
          範依據則為所得稅法第62條之規定，該條明定債券資
          產之評價方式採『折現法』，則依循其規範邏輯，期
          限已屆至之權利或現金流入即無折現之概念，且應轉
          換為其他資產，且對應之利息為計算時點之債券資產
          折現值與已實現之其他資產加總後減除債券資產取得
          時點之折現值之餘額）。」是以，上開兩判決，均已
          承認溢價攤銷應列為利息收入之調整項目，判決理由
          六（三）更明白指出以票面利率計算利息所得，係錯
          誤法律見解。
        (2)次按，臺北高等行政法院96年度訴字第3216號判決（
          原證4）之判決理由四、（二）亦表示：「被告將該
          法條所稱『原利率』解釋為債券之『票面利率』，則
          以該票面利率折算該債券現值，其計算結果勢必與該
          債券之票面金額相同，如此即無折算現值之必要，是
          尚不得將上開規定之『原利率』與『票面利率』混為
          一談，執為否准於利息收入項下扣除債券溢、折價攤
          銷之依據。」此判決亦認為所得稅法第62條第1 項所
          稱「原利率」非指「票面利率」。
        (3)承上，臺北高等行政法院96年度訴字第3216號判決亦
          於判決理由四、（四）揭示，債券利息收入應扣除「
          債券溢價攤銷數」方符合量能課稅原則：「本院認為
          於利息收入項下扣除債券溢價攤銷，始能真正反應原
          告稅負之經濟支付能力，符合量能課稅原則。」台北
          高等行政法院96年度訴字第2251號判決（原證5 ）與
          95年度訴字第2452號判決（原證6 ）亦同此旨。是以
          ，被告否准原告以債券溢價攤銷項目調減利息收入，
          洵屬違誤。
      7.退步言之，縱認財政部75年函釋非屬無效之函釋，參照
        新增訂之所得稅法第24條之1 規定，被告計算系爭債券
        利息收入，仍應考慮折溢價攤銷
        (1)查所得稅法第24條之1於96年6月15日增訂，並於96年
          7月11日公布，該條全文為「營利事業持有公債、公
          司債及金融債券，應按債券持有期間，依債券之面值
          及利率計算利息收入。前項利息收入依規定之扣繳率
          計算之稅額，得自營利事業所得稅結算申報應納稅額
          中減除。營利事業於二付息日間購入第一項債券並於
          付息日前出售者，應以售價減除購進價格及依同項規
          定計算之利息收入後之餘額為證券交易所得或損失。
          」經查，其第1項與第3項規定與財政部75年函釋內容
          完全相同。
        (2)由於新增訂之第24條之1 規定與財政部75年函釋完全
          內容相同，營利事業於計算債券利息收入時，是否應
          調整折溢價攤銷數，仍有疑問，故財政部制訂所得稅
          法施行細則第31條之1乃規定：「本法第24條之1第1
          項所定面值，依下列規定認定之：一、營利事業取得
          公債、公司債及金融債券之票面利率，約定為固定利
          率者，為按有效利率逐期折算之現值。但依商業會計
          處理準則、證券發行人財務報告編製準則規定，歸類
          為公平價值變動列入損益之金融資產，且未按有效利
          率攤銷溢折價者，應以票面金額為準。二、營利事業
          取得公債、公司債及金融債券之票面利率，約定為浮
          動利率者，應以票面金額為準。本法第24條之1第1項
          所定利率，依下列規定認定之：一、營利事業取得公
          債、公司債及金融債券之票面利率，約定為固定利率
          者，應以取得時成交有效利率為準；其分次取得之債
          券屬同一期次發行者，得按成交平均有效利率計算之
          。但依商業會計處理準則、證券發行人財務報告編製
          準則規定，歸類為公平價值變動列入損益之金融資產
          ，且未按有效利率攤銷溢折價者，應以票面利率為準
          。二、營利事業取得公債、公司債及金融債券之票面
          利率，約定為浮動利率者，應以票面利率為準。前二
          項所稱有效利率，指於公債、公司債及金融債券預期
          存續期間，使未來收取現金之折現值，等於取得時帳
          面價值之利率。」
        (3)依法律位階而論，施行細則乃法規命令之一種，係用
          以補充本法中未能逐一納入條文之細部規定，其內容
          並不得逾越法律授權之範圍與立法精神。是故由前揭
          施行細則之規定，足見財政部已明白肯認，計算債券
          利息收入時一併攤銷溢、折價，與所得稅法第24條之
          1規定相容無悖。
        (4)準此，財政部既能在財政部75年函釋內容提升為所得
          稅法明文規定後，肯定債券溢折價攤銷於所得稅法之
          適法性，足見財政部75年函釋不足以作為否准票面利
          息調減債券溢價攤銷數之依據，懇請鈞院參照新增訂
          之第24條之1 之立法精神，依量能課稅原則、實質課
          稅原則及平等原則，正確適用財政部75年函釋，將其
          限縮於平價發行之債券，並准許原告所請。
      8.被告認將債券溢價攤銷數自債券收入下減除，將使課稅
        基礎無確定性及公平性，實有諸多邏輯上之謬誤：
        (1)被告辯稱：「債券獲利來源包括：價格上揚的資本利
          得、持有期間的債息收入及再投資收益三部分。…投
          資人持有債券，首先面臨的是利率風險。若市場利率
          上揚，投資人所持有的債券可能產生帳面上的虧損或
          獲利縮水，若市場利率下滑，投資人所持有的債券可
          能帳面上的盈益或獲利增加，及再投資收益減少的風
          險。課稅基礎應有其確定性與公平性，…若依原告所
          述，按投資人之投資意圖與其期望利率計算利息所得
          ，以實質課稅原則為重，則證券交易損益亦應一併納
          入課稅，方符合衡平並真正達成實質課稅之理想原則
          ，…」云云，顯認為因證券交易所得免稅，而市場利
          率之波動將影響證券交易損益之計算，故債券利息如
          採市場利率計算將有違課稅之公平性與確定性原則。
        (2)惟查，被告所為上述論證實有邏輯上之謬誤，茲分述
          如下：
          查債券所依據計算債券溢折價攤銷數之市場利率，
            為投資人與發行債券公司交易時之市場利率，此為
            交易當時市場依據當時資金供需情況、當時未來市
            場變動、及當時發行公司之風險而決定，由客觀第
            三者之市場機制所計算（例如：中央銀行所公告之
            利率）。因此，交易後市場利率之計算，並不會影
            響債券折溢價攤銷數之計算，並無同被告所稱課稅
            基礎有確定性疑義之情形。
          承上所述，債券溢折價之攤銷數係於與發行債券公
            司交易當時已決定，故縱然交易後市場利率波動而
            影響資本利得與再投資收益，然債券溢折價攤銷數
            之計算基礎已固定，並不會再受利率波動影響，從
            而再影響資本利得與再投資收益。況出售債券當時
            ，至出售日為止之折溢價攤銷數皆已因持有期間利
            息收入產生而轉為相對應之成本並歸於消滅，故已
            無法再成為出售之標的，此亦有鈞院96年訴字2251
            號判決可資參照（原證6）。
          復查，資本利得與再投資收益皆須經由出售債券所
            產生之出售有價證券損益加以實現，然債息收入係
            債券發行公司在持有期間所給付予投資人之收益，
            兩者得以截然區分。詎料，被告卻謂債券溢價部分
            應於到期日方認列證券交易損失，然債券到期日原
            告係取回借貸予發行債券公司之本金與利息，實無
            出售有價證券之行為，何來證券交易損益之產生？
            亦證被告主張實無足採。
          綜上所陳，本件所爭執點在於，計算債息收入時得
            否將債券溢價攤銷數加以減除，全然屬債券利息所
            得部分之爭執，實與證券交易所得免稅並無關連，
            且債券溢價攤銷數之計算基礎亦於發行時即屬確定
            ，自無被告所稱因證券交易所得免稅，而使將債券
            溢價攤銷數自債券收入減除將有違課稅確定性與公
            平性之情形。
      9.被告以所得稅法證券交易免納所得稅，已違反實質課稅
        原則，推論原告之利息所得亦不應以經濟實質加以認定
        ，實有違論理法則：
        (1)查債券獲利之方法可透過收取持有期間之利息收入以
          及轉售之出售利益以達成。而針對後者，由於立法者
          基於獎勵有價證券買賣之租稅獎勵目的考量，因而特
          別於所得稅法第4條之1免徵證券交易所得，此實為平
          等原則之例外。然而，依據例外從嚴之原則，不得謂
          其證券交易所得已有免徵所得稅之立法，即謂前者－
          即利息所得之部分亦應逸脫經濟實質加以課稅。
        (2)詎料，被告卻執稱：「若依原告所述，按投資人之投
          資意圖及其期望利率計算利息所得，以實質課稅原則
          為重，則證券交易損益亦應一併納入課稅，方符合衡
          平並真正達成實質課稅之理想原則，惟現行所得稅法
          證券交易所得免納所得稅，已違實質課稅原則。」云
          云，不啻已自認按市場利率計算利息所得，方符合實
          質課稅原則，卻又認為法律上已有例外違反實質課稅
          原則之規定，故認為本件亦得不適用實質課稅原則，
          此實已將證券交易所得與利息所得混為一談，並違反
          例外從嚴之論理法則，顯見被告主張實無足採。
      10.被告對所得稅法第62條之解釋，實已違反大法官釋字第
        420 號解釋所揭示，應衡酌經濟上意義為法律解釋之原
        則：
        (1)被告辯稱：「所得稅法第62條規定之長期投資…，所
          稱『原利率』係指債權人與債務人約定之利率，…，
          而就債券而言即為『票面利率』，故其每期利息收入
          ，仍應按票面利率申報利息收入，非原告所主張之『
          市場利率』。」云云。
        (2)惟按，「涉及租稅事項之法律，其解釋應本於租稅法
          律主義之精神，依各該法律之立法目的，衡酌經濟上
          之意義及實質課稅之公平原則為之。」大法官釋字第
          420 號解釋彰彰甚明。是以，解釋所得稅法第62條「
          原利率」，應本諸債券交易之經濟實質為之。依據經
          濟實質之法律解釋方法，所得稅法第62條應為如下之
          解釋：
          由於票面利率並不足以反應債券投資人實際獲利之
            情形，反而會造成投資人投入成本部分（即債權溢
            價攤銷數部分）反遭課稅之結果，嚴重違反實質課
            稅原則之法律解釋原則，因而應將原利率解釋為得
            反應債券投資人實際獲利情況之投資人買入債券時
            之市場利率。
          承上，所得稅法第62條第1 項，無論債券為溢價、
            折價或平價發行，皆應以市場利率計算利息，並以
            買入債券時之市場利率折算出債券之現價。而無票
            面利息者，實亦為折價發行之債券，為避免是否應
            計算利息收入有疑義，故明訂應以買入債券時當地
            銀行業定期一年之平均利率作為市場利率，以計算
            利息收入，並作為折算債券現價之基礎。
          至於所得稅法第62條第2 項規定，係指債券於到期
            回收時，所收取之現金中，屬於當期可收取之利息
            收入部分，應列為當年度之收益。例如，以原證1
            之事例而言，投資人於X9年1月1日到期時得收取現
            金，共有本金500,000元及票面利息25,000 元，其
            中票面利息25,000部分，有4,807 係屬於債權溢價
            攤銷數，不應列為利息收益，故僅20,193元（25,0
            00－4,807）元部分得列為當年度之收益。
        (3)詎料，被告卻執稱：「原告主張理由，實係過度複雜
          化法條意旨」云云，實則所得稅法第62條第1 項所稱
          「現價」，原本即為折算為現在的價值之義，當然應
          以折現率，亦即市場利率為計算基礎；且所得稅法第
          62 條第2項所稱「超過現價之利息部分」，當指超過
          以市場利率折現後價值之利息收入而言，故債券溢價
          攤銷數為票面利率與市場利率之差異數，當然應自利
          息收入項下扣除。故原告所主張，乃該法條之當然解
          釋，並無被告所稱有複雜化法條之情形。
      11.財政部75年7月16日台財稅第0000000號函釋，顯已違背
        源自憲法平等原則之量能課稅原則，被告自不得援引違
        法之解釋函令作為課稅依據：
        (1)被告辯稱：「財政部於職權範圍內，乃依據所得稅法
          整體規定之立法目的及其間之關連性，在不違背租稅
          法律主義且符合租稅公平原則，並兼顧申報及扣繳之
          實務運作，於75年7月16日以台財稅第0000000號函釋
          明確規範，該函釋係為達成租稅之課徵及考量財稅實
          務之運作所為必要之釋示，無違於一般法律解釋方法
          ，亦未違背租稅法律主義及憲法第7 條規定平等原則
          …，債券之課稅自當依上開函釋辦理。」云云。
        (2)惟按，「憲法第七條平等原則並非指絕對、機械之形
          式上平等，而係保障人民在法律上地位之實質平等，
          立法機關基於憲法之價值體系及立法目的，自得斟酌
          規範事物性質之差異而為合理之區別對待。」大法官
          釋字第485號解釋揭示在案（原件9）。因而，平等原
          則應斟酌事物之本質，針對相同本質之事物，即應為
          相同之處理。因而，對於買入折價發行債券與溢價發
          行債券之投資人，如債券除發行型態外之條件皆相同
          ，則其將資金供他人使用所獲取之利息收入亦應相同
          ，自不應為差別之課稅處遇。
        (3)經查，無息債券依據財政部81年5 月28日台財稅字第
          810792353號函釋（附件8）所揭示：「營利事業所得
          稅方面，依據本部81年5月28日台財稅第810792353號
          函規定，無息票公債發售價格與面額之差額為利息，
          營利事業持有是類債券，應將上開利息於公債償還期
          間平均分攤計算每日應攤計之利息，並按日應攤計之
          利息乘以其於該課稅年度之持有天數，計算該課稅年
          度應申報之利息收入。」之意旨，應以發售價格與面
          額之差額作為利息。例如，該債券票面金額為100 元
          ，實際發行金額為90元（債券無票面利率約定之情形
          下，因市場利率一定大於零，故該債券勢必為折價發
          行），則投資人到期可取得之金額為債券票面金額10
          0 元，與支出成本相差10元之部分（亦即債券折價攤
          銷數），應認列為利息收入。
        (4)承上，如債券係以溢價發行，該債券面額為100 元，
          實際發行金額為110 元，則投資人到期可取得之金額
          為債券票面金額100 元，此時投資人支出成本較債券
          面額多出10元之部分（亦即債券溢價攤銷數），依財
          政部75年7月16日台財稅第0000000號函釋計算之結果
          ，卻仍須認列為利息收入。則買入溢價發行債券之投
          資人，較買入折價發行債權之投資人，須多支出20元
          之成本（因亦須負擔10元之利息收入，但多支出實際
          發行金額20元〈110元-90元〉）。故相較之下，即可
          明顯觀察出，買入溢價發行債券之投資人，即須負擔
          較多之成本，嚴重違反平等原則下相同事物應為相同
          對待之原則。
        (5)是以，財政部75年7月16日台財稅第0000000號函釋，
          嚴重牴觸憲法平等原則之精神，對納稅義務人財產權
          之影響可謂極其深遠。被告卻援引此違法之解釋函令
          ，作為課稅之依據，其認事用法實有違誤。
      12.綜上所述，債券投資之利息所得，應以購入債券時之市
        場利率為計算基礎；票面利息在「債券溢價攤銷數」金
        額範圍內僅為投資成本之回收，依量能課稅原則並非所
        得；所得稅法第62條第1 項所指稱之「原利率」，依釋
        字第420 號解釋所揭示實質課稅原則之意旨，應指市場
        利率而言；財政部75年函釋於投資人溢價或折價取得債
        券之情形，均有違量能課稅原則與所得稅法第62條第1
        項規定；訴願決定認原告應以購進成本與面值之差額於
        出售時認列證券交易損失，實有違經驗法則與量能課稅
        原則；財政部85年函釋既肯認無息票公債之折價應攤銷
        以正確計算債券利息收入，則具相同功能之債券溢價攤
        銷自亦應允許，否則即有違憲法平等原則與行政程序法
        第6 條之規定；最高行政法院及臺北高等行政法院判決
        均明白肯認計算債券利息應考慮折溢價攤銷；參照新增
        訂之所得稅法第24條之1 規定，財政部75年函釋不足做
        為否准票面利息調減債券溢價攤銷數之依據。被告認定
        原告申報之「債券溢價攤銷數」不得自利息收入下減除
        ，及訴願決定，實有認事用法之違誤。為此，請鈞院判
        如訴之聲明。
    (二)被告主張之理由：
      1.按「自中華民國79年1月1日起，證券交易所得停止課徵
        所得稅，證券交易損失亦不得自所得額中減除。」「營
        利事業所得之計算，以其本年度收入總額減除各項成本
        費用、損失及稅捐後之純益額為所得額。」「長期投資
        之存款、放款、或債券，按其攤還期限計算現價為估價
        標準。現價之計算，其債權有利息者，按原利率計算。
        無利息者，按當地銀錢業定期1 年存款之平均利率計算
        。前項債權於到期收回時，其超過現價之利息部分，應
        列為收回年度之收益。」為行為時所得稅法第4條之1、
        第24條第1 項及第62條所明定。次按「營利事業所得稅
        之調查、審核，應依稅捐稽徵法、所得稅法及本準則之
        規定辦理，其未經規定者，依有關法令之規定辦理。營
        利事業之會計事項，應參照商業會計法及財務會計準則
        公報等據實記載，產生其財務報表。至辦理所得稅結算
        申報或核課所得稅時，其帳載事項與所得稅法、所得稅
        法施行細則、促進產業升級條例、促進產業升級條例施
        行細則、中小企業發展條例、本準則暨有關法令之規定
        未符者，均應於申報書內自行調整之。」為行為時營利
        事業所得稅查核準則（以下簡稱查核準則）第2條第1項
        及第2 項所規定。又「營利事業或個人買賣國內發行之
        公債、公司債及金融債券，買受人若為營利事業，可由
        該事業按債券持有期間，依債券之面值及利率計算『利
        息收入』，如其係於兩付息日間購入債券並於取息前出
        售者，則以售價減除其購進該債券之價格及依上述計算
        之利息收入後之餘額作為其證券交易損益。買受人若為
        個人，因個人一般多未設帳，應一律以其兌領之利息金
        額併入其當期綜合所得稅課徵。」為財政部75年7 月16
        日台財稅第0000000號函所明釋。
      2.原告94年度營利事業所得稅結算申報，列報利息收入44
        1,694,498元，經被告初查以債券溢價攤銷數42,994,63
        5元，不得自利息收入項下減除，核定利息收入484,689
        ,133元。原告不服，申請復查主張債券投資溢、折價攤
        銷係依一般公認會計原則之規定於債券持有期間計算債
        券利息，債券溢價攤銷數不應調增為債券利息收入云云
        。經被告復查決定以：營利事業辦理所得稅結算申報或
        核課所得稅時，應依所得稅法及相關規定辦理，營利事
        業買賣債券不論是否係到期兌領，均應按債券持有期間
        依票面利率計算利息收入，並按債券出售價格或期滿兌
        領面額與購進價格計算證券交易損益，至所得稅法第62
        條係規範長期投資之存款、放款或債券之估價，非列報
        利息收入得減除債券溢價攤銷數之規定，依首揭規定，
        原核定利息收入484,689,133 元並無不合，駁回其復查
        之申請，訴願決定遞予維持。
      3.依大法官會議釋字第607 號解釋理由書，憲法第19條規
        定，人民有依法律納稅之義務，係指國家課人民以繳納
        稅捐之義務或給予人民減免稅捐之優惠時，應就租稅主
        體、租稅客體、稅基、稅率等租稅構成要件，以法律明
        文規定。但法律規定之內容不能鉅細靡遺，故主管機關
        於職權範圍內適用各該租稅法律規定時，自得為必要之
        釋示。其釋示如無違於一般法律解釋方法，且符合各該
        法律之立法目的，即與租稅法律主義尚無違背；倘亦符
        合租稅公平原則，則與憲法第7 條平等原則及第15條保
        障人民財產權之規定不相牴觸。所得稅法關於營利事業
        所得稅之課徵客體，為營利事業之收益，包括營業增益
        及非營業增益，除具有法定減免事由外，均應予以課稅
        。觀諸所得稅法第3條、第4條及第24條第1 項規定之立
        法目的及其整體規定之關聯意義，尚未違背憲法第19條
        規定之租稅法律主義。按營利事業係以營利為目的，投
        入勞務及資本從事經濟活動之經濟主體，不問係營業或
        非營業之增益，皆屬於營利事業追求營利目的所欲實現
        之利益，為營利事業之所得來源，而得成為租稅客體。
        本案系爭債券之本質為債權，即資金需求者發行債務憑
        證予資金供給者，兼具證券交易法規定之有價證券性質
        ，營利事業買賣債券產生之損益計有利息所得及有價證
        券交易所得（損失），其中證券交易所得依所得稅法第
        4條之1規定停止課徵所得稅，證券交易損失亦不得自所
        得額中減除，惟債券之利息所得並無免稅規定。兩者如
        何區分，財政部於職權範圍內，乃依據所得稅法整體規
        定之立法目的及其間之關聯性，在不違背租稅法律主義
        且符合租稅公平原則，並兼顧申報及扣繳制度之實務運
        作，於75年7月16日以台財稅第0000000號函釋明確規範
        ，該函釋係為達成租稅之課徵及考量財稅實務之運作所
        為必要之釋示，無違於一般法律解釋方法，亦未違背租
        稅法律主義及憲法第7 條規定平等原則與憲法第15條規
        定保障人民財產權主旨均無牴觸，債券之課稅自當依上
        開函釋辦理。
      4.債券為具廣大流通性之有價證券，其持有目的因人而異
        ，縱使同一投資人，亦可能因經濟環境、資金運用情形
        或持有政策變更，而改變其持有期間，是以債券持有期
        間之長短，完全取決於投資人本身之意圖及能力。而債
        券獲利來源包括：價格上揚的資本利得、持有期間的債
        息收入及再投資收益三部分。由於利率波動對債券價格
        影響很大，因此，投資人持有債券，首先面臨的是利率
        風險。若市場利率上揚，投資人所持有的債券可能產生
        帳面上的虧損或獲利縮水；若市場利率下滑，投資人所
        持有的債券可能產生帳面上的盈益或獲利增加，及再投
        資收益減少的風險。課稅基礎應有其確定性與公平性，
        方符合租稅法律主義之精神，若依原告所述，按投資人
        之投資意圖及其期望利率計算利息所得，以實質課稅原
        則為重，則證券交易損益亦應一併納入課稅，方符合衡
        平並真正達成實質課稅之理想原則，惟現行所得稅法證
        券交易所得免納所得稅，已違實質課稅原則。
      5.所得稅法第62條規定之長期投資除債券外，尚包括存款
        及放款，所稱「原利率」係指債權人與債務人約定之利
        率，就存款及放款而言，係指一般之存放款利率，而就
        債券而言即為「票面利率」，故其每期利息收入，仍應
        按票面利率計算申報利息收入，非原告所主張之「市場
        利率」。原告主張理由，實係過度複雜化法條意旨，事
        實上，本條文僅在於營利事業因持有債券，責由其檢視
        區分其債券有無利息，即有無票載利率而異其估價方式
        而已，而為防杜納稅人藉無利息債券而高估其現價，故
        於第1 項後段明定按當地銀錢業定期一年存款之平均利
        率計算，凡此均與市場利率無涉。
      6.財務報表之目的，係為真實報導企業之財務狀況、經營
        績效及財務狀況之變動，以幫助財務報表使用者之投資
        、授信及其他經濟決策，其與依所得稅法規定計算課徵
        所得稅之目的本有不同。原告一概以財務會計之處理論
        斷，亦有違誤。稅務會計與財務會計之計算依據與基礎
        原即有異，租稅之課徵，自應以租稅之有關規定為準據
        ；又依營利事業所得稅查核準則第2條第2項規定財稅會
        差異於辦理結算申報時，仍應依稅法規定於申報書內自
        行調整（及帳外調整申報）。查債券溢折價係因購進成
        本不等於面值，該債券溢折價於續後評價按財務會計準
        則公報第21號第26條規定固應攤銷，惟因其屬該有價證
        券之購入成本之一，依首揭所得稅法第62條及財政部75
        年7 月16日台財稅第0000000 號函釋意旨營利事業應按
        債券之面值及票面利率計算利息收入，並以原始購入價
        格為出售債券之成本，被告否准原告將溢價攤銷數列利
        息收入項下減除，將系爭債券溢折價攤銷淨額加回利息
        收入並無違誤，核與首揭稅法規定亦無不合。
      7.至原告主張財政部85年10月21日台財稅第851910621 號
        函釋規定零息債券得以債券折價金額作為利息收入，卻
        不准附息債券溢價攤銷自利息收入中扣除，有違平等原
        則與行政程序法第6 條乙節，查本件系爭債券並非零息
        票債券，兩者性質不同，不可混為一談，原告所訴不足
        採據，至為灼然。
      8.所得稅法第24條之1內容雖與財政部75年7月16日台財稅
        字第0000000號函類似，所得稅法第24條之1於96年7 月
        13日修正生效後，營利事業持有債券之利息收入，始應
        按溢折價攤銷計算。增訂所得稅法第24條之1 規定，並
        無追溯適用之條款，依據中央法規標準法第13條規定，
        生效日應為96年7月13日，是以96年7月11日公布增訂所
        得稅法第24條之1 規定，要難逆推75年函釋承認溢價攤
        銷應作為利息收入之減項。倘75年函釋如原告所主張自
        始即為「市場利率」，則增訂所得稅法第24條之1 及其
        施行細則第31條之1規定，豈不形同具文。
      9.與原告相同案情之遠東國際商業銀行股份有限公司（95
        年度判字第00899號及96年度判字第00727號）、蘇黎世
        產物保險股份有限公司（95年度判字第1076號及96年度
        判字第00310 號）、南山人壽保險股份有限公司（96年
        度判字第01845 號）及國際紐約人壽保險股份有限公司
        （97年度判字第506 號）等營利事業所得稅行政訴訟案
        ，均經最高行政法院判決駁回在案，敬祈大院明鑒。另
        原告援引大院95年度訴字第02452號、96年度訴字第022
        51號及96年度訴字第03216 號等判決，均屬未確定之個
        案，並非判例，自無援引比附之必要，併此陳明。
      10.綜上論結，本件原處分、訴願決定均無違誤，原告主張
        顯無理由，實無足採。
    理  由
一、按「自中華民國79年1月1日起，證券交易所得停止課徵所得
    稅，證券交易損失亦不得自所得額中減除。」「營利事業所
    得之計算，以其本年度收入總額減除各項成本費用、損失及
    稅捐後之純益額為所得額。」「長期投資之存款、放款、或
    債券，按其攤還期限計算現價為估價標準。現價之計算，其
    債權有利息者，按原利率計算。無利息者，按當地銀錢業定
    期1 年存款之平均利率計算。前項債權於到期收回時，其超
    過現價之利息部分，應列為收回年度之收益。」為行為時所
    得稅法第4 條之1 、第24條第1 項及第62條所明定。次按「
    營利事業所得稅之調查、審核，應依稅捐稽徵法、所得稅法
    及本準則之規定辦理，其未經規定者，依有關法令之規定辦
    理。營利事業之會計事項，應參照商業會計法及財務會計準
    則公報等據實記載，產生其財務報表。至辦理所得稅結算申
    報或核課所得稅時，其帳載事項與所得稅法、所得稅法施行
    細則、促進產業升級條例、促進產業升級條例施行細則、中
    小企業發展條例、本準則暨有關法令之規定未符者，均應於
    申報書內自行調整之。」為行為時營利事業所得稅查核準則
    （以下簡稱查核準則）第2 條第1 項及第2 項所規定。又「
    營利事業或個人買賣國內發行之公債、公司債及金融債券，
    買受人若為營利事業，可由該事業按債券持有期間，依債券
    之面值及利率計算『利息收入』，如其係於兩付息日間購入
    債券並於取息前出售者，則以售價減除其購進該債券之價格
    及依上述計算之利息收入後之餘額作為其證券交易損益。買
    受人若為個人，因個人一般多未設帳，應一律以其兌領之利
    息金額併入其當期綜合所得稅課徵。」為財政部75年7 月16
    日台財稅第0000000 號函所明釋。
二、本件原告94年度營利事業所得稅結算申報，原列報利息收入
    441,694,498 元，被告機關初查，以原告列報債券溢價攤銷
    數42,994,635元，不得自利息收入項下減除，乃轉回並核定
    利息收入484,689,133 元。原告不服，主張債券投資溢、折
    價攤銷係依一般公認會計原則之規定，於債券持有期間計算
    債券利息，債券溢價攤銷數不應調增為債券利息收入云云，
    申經被告機關復查決定略以，查營利事業辦理所得稅結算申
    報或核課所得稅時，應依所得稅法及相關規定辦理，營利事
    業買賣債券不論是否係到期兌領，均應按債券持有期間依票
    面利率計算利息收入，並按債券出售價格或期滿兌領面額與
    購進價格計算證券交易損益，至所得稅法第62條係規範長期
    投資之存款、放款或債權之估價，非列報利息收入得減除債
    券溢價攤銷數之規定，依首揭規定，原核定否准認列，核定
    利息收入484,689,133 元並無不合，駁回其復查之申請；原
    告不服，提起訴願遭決定駁回各情，有營利事業所得稅核定
    稅額繳款書、營利事業所得稅結算申報書、股東可扣抵稅額
    帳戶變動明細申報表更正號核定通知書、未分配盈餘申報核
    定通知書、營利事業所得稅結算申報核定通知書、股東可扣
    抵稅額帳戶變動明細申報表異常審核清單、課稅資料歸戶清
    單、各類所得扣繳暨免扣繳憑單、明細分類帳、出差旅費報
    銷單、營利事業所得稅查核簽證申報查核報告書、資產負債
    表、財產目錄、復查及訴願決定書等附原處分卷及訴願卷內
    可稽。
三、原告循序起訴意旨略以：以債券為交易標的時，其價格之計
    算，是預先考慮「市場利率」及「票面利率」之差異，據此
    決定以溢價、折價或平價方式交易；系爭債券之利息所得，
    應以購入債券時之市場利率，而非票面利率為計算基準；票
    面利息在「債券溢價攤銷數」金額範圍內僅為投資成本之回
    收，依量能課稅原則並非所得，原告取得之票面利息在「債
    券溢價攤銷數」金額範圍未產生所得，自不應列入利息所得
    課稅，否則即有違憲法所揭示之「量能課稅」原則；被告不
    顧債券價格之形成過程與溢價債券投資人之經濟決策模式，
    而純以形式上之票面利率衡量溢價債券投資人之利息收入，
    不當計入投資成本回收之部分，實已悖離利息收入之基本定
    義；況且對「非所得」之投資成本回收部分課徵所得稅，復
    導致溢價債券投資人，明無所得卻仍須負擔所得稅，實嚴重
    抵觸量能課稅原則；依司法院釋字第420號解釋揭櫫「涉及
    租稅事項之法律，其解釋應本於租稅法律主義之精神，依各
    該法律之立法目的，衡酌經濟上之意義及實質課稅之公平原
    則為之。」之意旨，所得稅法第62條第1 項所稱「原利率」
    ，按債券之交易現狀與經濟實質解釋，應指交易時買賣雙方
    據以決定債權價格所憑據之「市場利率」，而非僅為計算債
    券投資人定期可取得現金數額所憑據之「票面利率」；被告
    竟認應指票面利率，實已違反釋字第420 號解釋所揭示，應
    衡酌經濟上意義為法律解釋之原則，實有認事用法之違誤；
    又財政部75年函釋於投資人溢價或折價取得債券之情形，均
    有違量能課稅原則與所得稅法第62條第1 項規定，詎被告卻
    以應當無效之解釋函令為依據，調增原告之利息收入，實亦
    有認事用法之違誤；票面利息中既有部分係投資成本之回收
    ，因此利息所得與證券交易所得劃分之正確作法應為，於收
    到票面利息時，將投資成本回收之部分區分出來，並以之調
    減投資成本，至債券出售（或到期）時，以調減後之投資成
    本與出售價格（或面額）列為證券交易損益  ，此等作法方
    符合量能課稅原則之精神，又不會產生持有債券至到期日者
    仍須認列全然不存在之證券交易損失之違誤；財政部85年函
    釋既肯認無息票公債之折價應攤銷以正確計算債券利息收入
    ，則具相同功能之債券溢價攤銷自亦應允許，否則即有違憲
    法平等原則與行政程序法第6 條之規定；最高行政法院96年
    度判字第834 及835 號判決、臺北高等行政法院96年度訴字
    3216、2251號及95年度訴字第2452號均明白肯認計算債券利
    息應考慮折溢價攤銷；退步言之，縱認財政部75年函釋非屬
    無效之函釋，參照新增訂之所得稅法第24條之1 規定，被告
    計算系爭債券利息收入，仍應考慮折溢價攤銷；被告認將債
    券溢價攤銷數自債券收入下減除，將使課稅基礎無確定性及
    公平性，實有諸多邏輯上之謬誤；被告以所得稅法證券交易
    免納所得稅，已違反實質課稅原則，推論原告之利息所得亦
    不應以經濟實質加以認定，實有違論理法則；被告認定原告
    申報之「債券溢價攤銷數」不得自利息收入下減除，實有認
    事用法之違誤。為此，請判決如訴之聲明云云。
四、本件兩造之爭點為被告機關依所得稅法第62條規定及財政部
    75年7月16日台財稅第0000000函釋意旨，否准原告將溢價攤
    銷數列利息收入項下減除，是否適法？經查：
（一）「本法所稱有價證券，謂政府債券、公司股票、公司債券
      及經財政部核定之其他有價證券。新股認購權利證書、新
      股權利證書及前項各種有價證券之價款繳納憑證或表明其
      權利之證書，視為有價證券。前二項規定之有價證券，未
      印製表示其權利之實體有價證券者，亦視為有價證券。」
      、「自中華民國79年1月1日起，證券交易所得停止課徵所
      得稅，證券交易損失亦不得自所得額中減除。」、「營利
      事業所得之計算，以其本年度收入總額減除各項成本費用
      、損失及稅捐後之純益額為所得額。」及「長期投資之存
      款、放款、或債券，按其攤還期限計算現價為估價標準。
      現價之計算，其債權有利息者，按原利率計算。無利息者
      按當地銀錢業定期一年期存款之平均利率計算之。前項債
      權於到期收回時，其超過現價之利息部分，應列為收回年
      度之收益。」行為時證券交易法第6條、所得稅法第4條之
      1、第24條第1項及第62條分別定有明文。查營利事業為債
      券之投資，該債券於評價上係屬營利事業之資產，至營利
      事業因長期投資而購入債券者，關於該債券之成本，參諸
      上述所得稅法第62條規定，自係指債券之原始取得成本，
      故不論營利事業就該債券是以高於或低於票面價格取得，
      均不影響其原始取得成本金額之認定。是原告主張系爭債
      券之利息所得，應以購入債券時之市場利率，而非票面利
      率為計算基準；票面利息在「債券溢價攤銷數」金額範圍
      內僅為投資成本之回收，依量能課稅原則並非所得云云，
      尚非可採。又債券因屬證券交易法所稱有價證券，是其買
      賣有行為時所得稅法第4條之1停徵證券交易所得稅規定之
      適用，故營利事業為債券之買賣，若賣出時（含持有至到
      期日）之價格低於原始取得成本者，固有損失，惟因其屬
      證券交易損失，自不得於當年度營利事業所得稅結算申報
      時予以列報減除；若尚未賣出，則營利事業為該債券投資
      之損益因尚未實現，自亦不得於持有期間之年度營利事業
      所得稅結算中予以列報。
（二）復按成本收益配合原則係指當某項收益已經在某一會計期
      間認列時，所有與該收益之產生有關的成本均應在同一會
      計期間轉為費用，以便與收益配合而正確的計算損益。原
      告既係採長期債券投資，其在第一年支付現金買進債券之
      同時，即將債券帳列資產項下長期投資科目，當無於購入
      後之第二年度以後帳列其他科目及另有相對應之成本產生
      之可能，其利息收入雖係因一定之約定利率所產生，惟因
      並未再行支付現金，自無在債券持有期間內有所謂與成本
      配合之問題，且因長期投資未實現跌價損失並不放入當期
      盈餘，於損益表並無影響，故無將債券割裂後單獨將債券
      利息收入部分計算損益之理；又自營利事業權責發生基礎
      制言，收益係營業活動之結果，費用則為營業活動所耗用
      之成本（付出的代價），原告所稱之系爭差額乃與投資市
      場利率比較後之金額，究其本質係屬利息收入之一部分即
      仍係屬收益，並非為獲致系爭利息收入所耗用之成本，自
      非權責發生基礎所遵循之收益原則及配合原則範疇，參以
      投資債券盈虧係以買入債券當時與嗣後出售債券時之市場
      利率利差為斷，與票面利率並無關連等情，故原告主張應
      將系爭長期債券溢價攤銷數列為債券利息收入之減項云云
      ，即無可取。又營利事業辦理所得稅結算申報或核課所得
      稅時，應依所得稅法及相關規定辦理，營利事業買賣債券
      不論是否係到期兌領，均應按債券持有期間依票面利率計
      算利息收入，並按債券出售價格或期滿兌領面額與購進價
      格計算證券交易損益，至所得稅法第62條係規範長期投資
      之存款、放款或債券之估價，非列報利息收入得減除債券
      溢價攤銷數之規定，被告依首揭規定，否准原告將溢價攤
      銷數列利息收入項下減除，並無不合。
（三）所得稅法關於營利事業所得稅之課徵客體，為營利事業之
      收益，包括營業增益及非營業增益，除具有法定減免事由
      外，均應予以課稅。觀諸所得稅法第3條、第4條及第24條
      第1 項規定之立法目的及其整體規定之關聯意義，尚未違
      背憲法第19條規定之租稅法律主義。復按營利事業係以營
      利為目的，投入勞務及資本從事經濟活動之經濟主體，不
      問係營業或非營業之增益，皆屬於營利事業追求營利目的
      所欲實現之利益，為營利事業之所得來源，而得成為租稅
      客體。又「營利事業之會計事項，應參照商業會計法、商
      業會計處理準則及財務會計準則公報等據實記載，產生其
      財務報表。至辦理所得稅結算申報時，其帳載事項與所得
      稅法、所得稅法施行細則、促進產業升級條例、促進產業
      升級條例施行細則、中小企業發展條例、企業併購法、營
      利事業所得稅不合常規移轉訂價查核準則、本準則及有關
      法令之規定未符者，應於申報書內自行調整之。」為行為
      時查核準則第2 條第2 項所明定。而上開查核準則係所得
      稅法第80條第3 項授權財政部就稽徵機關對所得稅案件進
      行書面審核、查帳審核與其他調查方式之辦法，及對影響
      所得額、應納稅額及稅額扣抵計算項目之查核所制定之準
      則，並未逾越所得稅法等相關之規定，自可適用。又「營
      利事業或個人買賣國內發行之公債、公司債及金融債券，
      買受人若為營利事業，可由該事業按債券持有期間，依債
      券之面值及利率計算之利息收入，如其係於兩付息日間購
      入債券並於取息前出售者，則以售價減除其購進該債券之
      價格及依上述計算之利息收入後之餘額作為其證券交易損
      益。買受人若為個人，因個人一般多未設帳，應一律以其
      兌領之利息金額併入其當期綜合所得稅課徵。」為財政部
      75 年7月16日函釋明揭，上開函釋係財政部為達成租稅之
      課徵及考量財稅實務之運作，依職權所為必要之釋示，未
      逾越法律規定，自可適用。又稅務會計與財務會計之計算
      依據與基礎原即有別，租稅之課徵，自應以租稅法之有關
      規定為準據。至於企業考慮行業特性、產品性質、經濟情
      況等因素，自由選擇會計原則及採行的方法，惟必須注意
      前後年度應一致採用相同的方法，不得任意變更，以符合
      一般公認會計原則中一致性的要求。同理，企業為債券之
      投資，不論係長期抑短期投資，其債券之資產估價與利息
      認列標準等，自應依其性質而前後一致。是原告主張財政
      部75年函釋於投資人溢價或折價取得債券之情形，均有違
      量能課稅原則與所得稅法第62條第1 項規定，詎被告卻以
      應當無效之解釋函令為依據，調增原告之利息收入，認事
      用法即有違誤云云，亦非可採。
（四）次查債券之買賣，其買賣價格中實包括兩部分，一為取得
      債券所支付之對價，另一為未屆付息日該債券法定利息請
      求權之讓與對價。是以，債券買入同時，發生資金之借貸
      及持有有價證券，其實質意義具有一為取得有價證券所支
      付之對價（成本），另一為該債券所代表之資金借貸關係
      而可於未來取得利息所得。而債券之本質為債權，即資金
      需求者發行債務憑證予資金供給者，兼具證券交易法規定
      之有價證券性質，營利事業買賣債券產生之收益或損失可
      能為利息收入及有價證券所得或損失，而依所得稅法第4
      條之1 規定證券交易所得停止課徵所得稅，證券交易損失
      亦不得自所得額中減除，惟債券之利息所得並無免稅規定
      。由於買賣債券之交易所得停止課徵所得稅，若債券持有
      期間所獲得之「利息所得」與債券處分時之「證券交易所
      得」未明確劃分，將造成課稅計算上之爭議，財政部乃以
      75年7 月16日台財稅第0000000 號函釋，闡明營利事業應
      按債券持有期間，依債券之面值及利率計算之「利息收入
      」列報利息收入，其債券賣出時超過購進價格及利息收入
      後之餘額為證券交易損益。至債權於到期收回時，其超過
      現價之利息部分，應列為收回年度之收益。投資人溢價購
      入債券，其溢價部分為購入債券之成本，不應於債券持有
      期間每年自利息收入減除。如准予減除即發生原屬免稅證
      券交易損益項目之成本轉換於每年之應稅利息收入項下減
      除之情事，不符所得稅法第4 條之1 及第62條第2 項之規
      定，有違租稅法律主義。故所得稅法第24條之1 修正生效
      前，營利事業持有國內發行之公債、公司債及金融債券，
      應按債券持有期間，依債券之面值及票面利率計算利息收
      入。
（五）債券為具廣大流通性之有價證券，其持有目的因人而異，
      縱使同一投資人，亦可能因經濟環境、資金運用情形或持
      有政策變更，而改變其持有期間，是以債券持有期間之長
      短，完全取決於投資人本身之意圖及能力。而債券獲利來
      源包括：價格上揚的資本利得、持有期間的債息收入及再
      投資收益三部分。由於利率波動對債券價格影響很大，因
      此，投資人持有債券，首先面臨的是利率風險。若市場利
      率上揚，投資人所持有的債券可能產生帳面上的虧損或獲
      利縮水；若市場利率下滑，投資人所持有的債券可能產生
      帳面上的盈益或獲利增加，及再投資收益減少的風險。課
      稅基礎應有其確定性與公平性，方符合租稅法律主義之精
      神；又所得稅法第62條規定之長期投資除債券外，尚包括
      存款及放款，所稱「原利率」係指債權人與債務人約定之
      利率，就存款及放款而言，係指一般之存放款利率，而就
      債券而言即為「票面利率」，故其每期利息收入，仍應按
      票面利率計算申報利息收入，並非原告所主張之「市場利
      率」。至財務報表之目的，係為真實報導企業之財務狀況
      、經營績效及財務狀況之變動，以幫助財務報表使用者之
      投資、授信及其他經濟決策，其與依所得稅法規定計算課
      徵所得稅之目的本有不同。原告一概以財務會計之處理論
      斷，亦有違誤。稅務會計與財務會計之計算依據與基礎原
      即有異，租稅之課徵，自應以租稅之有關規定為準據；依
      營利事業所得稅查核準則第2條第2項規定財稅會差異於辦
      理結算申報時，仍應依稅法規定於申報書內自行調整（及
      帳外調整申報）。茲查債券溢折價係因購進成本不等於面
      值，該債券溢折價於續後評價按財務會計準則公報第21號
      第26條規定固應攤銷，惟因其屬該有價證券之購入成本之
      一，依首揭所得稅法第62條及財政部75年7月16 日台財稅
      第0000000 號函釋意旨營利事業應按債券之面值及票面利
      率計算利息收入，並以原始購入價格為出售債券之成本，
      被告否准原告將溢價攤銷數列利息收入項下減除，將系爭
      債券溢折價攤銷淨額加回利息收入，洵屬有據。
（六）原告另主張財政部85年10月21日台財稅第851910621 號函
      釋規定零息債券得以債券折價金額作為利息收入，卻不准
      附息債券溢價攤銷自利息收入中扣除，有違平等原則與行
      政程序法第6 條云云；惟本件系爭債券並非零息票債券，
      兩者本質不同，自無從為相同之處理。再按，所得稅法第
      62條規定之長期投資除債券外，尚包括存款及放款，所稱
      「原利率」係指債權人與債務人約定之利率，就存款及放
      款而言，係指一般之存放款利率，而就債券而言即為「票
      面利率」，故其每期利息收入，仍應按票面利率計算申報
      利息收入，非原告所主張之「市場利率」。
（七）所得稅法第24條之1於96年7月13日修正生效，為計算營利
      事業持有債券之實質利息收入，並縮小債券利息收入依商
      業會計法及財務會計準則公報計算「財務會計所得」與依
      所得稅法規定計算「課稅所得」間之差異，爰於同法第14
      條之1立法說明第4點指出，計算債券利息之利率應將發行
      時影響利息給付之各項約定條款及發行價格等因素調整併
      計該票面利率，亦即營利事業持有債券利息收入應按溢折
      價攤銷計算，而債券利息收入計算方式，財政部亦於所得
      稅法施行細則部分修正條文草案第31條之4 之說明欄，明
      白舉例增訂所得稅法第24條之1 修法前係按債券面額及票
      面利率計算利息收入；修法後則按取得成本及有效利率計
      算利息收入。換言之，財政部基於財稅主管機關，對於修
      法前、後有關債券利息收入應否考量溢、折價攤銷之立場
      ，昭然若揭。從而所得稅法第24條之1 內容雖與財政部75
      年7 月16日台財稅字第0000000 號函類似，所得稅法第24
      條之1 於96年7 月13日修正生效後，營利事業持有債券之
      利息收入，始應按溢折價攤銷計算。增訂所得稅法第24條
      之1 規定，並無追溯適用之條款，依據中央法規標準法第
      13條規定，生效日應為96年7 月13日，是以96年7 月11日
      公布增訂所得稅法第24條之1 規定，要難逆推75年函釋承
      認溢價攤銷應作為利息收入之減項。是被告否准原告計算
      本件債券利息收入減（增）溢（折）價攤銷，並無違誤。
（八）所得稅法第24條之1 有關營利事業持有債券利息收入，按
      溢折價攤銷計算之規定，並未明定切割之時點，則所得稅
      法第24條之1 修正施行前取得，而於修正施行後繼續持有
      之債券，其自96年7 月13日起取得之利息收入，應否按溢
      折價攤銷計算，納稅義務人恐無所適從，且易產生徵納雙
      方對於債券利息收入計算見解之歧異，致爭訟案件不斷。
      故財政部召集相關業者及機關研商時，絕大多數業者均認
      為所得稅法第24條之1 修正施行前取得，而於修正施行後
      仍繼續持有之債券，應明定按新修正之規定辦理溢折價攤
      銷，以免爭議，並避免業者於該條文修正施行前後取得之
      債券，其利息收入計算方式不一，影響市場交易秩序。財
      政部乃研酌上開細則草案第31條之4 條文明定計算方式，
      以杜爭議。然而，所得稅法第24條之1 既無溯及既往之規
      定，依法自公布日施行，是以修正公布生效前取得之債券
      ，於修正公布生效日前之利息收入計算，基於法律不溯既
      往原則，本應依票面金額及票面利率按持有期間計算，是
      以所得稅法施行細則部分條文修正草案第31條之4 之內容
      是否增訂，對本法第24條之1 之施行，並不產生影響其既
      有之法令規範（最高行政法院96年判字第01845 號、96年
      判字第01889 號判決意旨，亦採相同見解）。另所得稅法
      第24條之1 規定，並非稅捐稽徵法第1 條之1 規定所指之
      解釋函令，於本件亦無適用餘地。至於原告所舉之最高行
      政法院96年度判字第834 號判決（附買回之前手息）及96
      年度判字第835 號判決之原因基礎事實與本件有別，尚無
      從比附援引。另本院95年度訴字第2452號、96年度訴字第
      32 16 號、96年度訴字第2251號判決乃屬個案之認定，並
      不生拘束本件之效力。
五、綜上論述，原告起訴論旨，並非足採。被告機關依首揭行為
    時所得稅法規定及財政部函釋意旨，將系爭債券利息收入加
    回原減除之債券溢價攤銷數42,994,635元，核定利息收入48
    4,689,133 元，應補稅額11,079,897元，並無違誤；復查及
    訴願決定，遞予維持，亦無不合，原告徒執前詞，訴請撤銷
    ，為無理由，應予駁回。
六、本件事證已臻明確，兩造其餘主張陳述，於判決結果不生影
    響，無庸一一論列，併予敘明。
七、據上論結，本件原告之訴為無理由，爰依行政訴訟法第98條
    第1 項前段，判決如主文。
中    華    民    國    98    年    6     月    18    日
              台北高等行政法院第六庭
                      審 判 長法  官   闕銘富
                              法  官   陳鴻斌
                              法  官   許瑞助
上為正本係照原本作成。
如不服本判決，應於送達後20日內，向本院提出上訴狀並表明上
訴理由，如於本判決宣示後送達前提起上訴者，應於判決送達後
20日內補提上訴理由書（須按他造人數附繕本）。
中    華    民    國    98    年    6     月    18    日
                              書記官   吳芳靜


司法院資訊處製作；財團法人民間司法改革基金會備份。
